臺灣高等法院臺南分院刑事判決　　　　 96年度上易字第198號
上　訴　人　臺灣臺南地方法院檢察署檢察官
被　　　告　丁○○
上列上訴人因被告過失傷害案件，不服臺灣臺南地方法院95年度
易字第484號中華民國96年1月16日第一審判決（聲請簡易判決處
刑案號：臺灣臺南地方法院檢察署94年度偵字第14545號），提
起上訴，本院判決如下：
    主  文
上訴駁回。
    理  由
一、聲請簡易判決處刑意旨略以：被告丁○○係承營營造有限公
    司（以下簡稱承營營造）之現場工地負責人，負責監造臺南
    市安南區○○○道道路路面挖修之瀝青工程，為從事業務之
    人員。應注意並能注意挖修施工道路工程進行中，夜間應設
    置警告燈，竟疏於在夜間挖修道路工程進行中且有坑洞之前
    揭道路「本田高幹150左5右1左2號桿」路段擺設警告燈，致
    丙○○於民國94年3月14日22時許，駕駛車牌號碼2499－JF
    號自用小客車，內載洪于婷，沿該路段由南往北方向行駛至
    前開路段時，亦疏於注意車前狀況且以時速一百公里超速行
    駛，因車輛行經坑洞導致車輛失控，而撞及路旁水銀燈桿，
    造成丙○○所駕駛之上開車輛翻覆，丙○○因此受有頭部外
    傷併蜘蛛膜下出血、頭皮血腫、第二頸椎不完全骨折、左下
    肢撕裂傷及右足根挫傷等傷害，洪于婷（未據告訴）則受有
    左橈骨骨折之傷害，案經丙○○告訴後，因認被告丁○○涉
    有刑法第284條第2項前段業務過失傷害罪嫌。
二、又本件被告所涉上開刑法第284條第2項前段業務過失傷害罪
  　嫌，先由檢察官向原審聲請以簡易判決處刑（95年度交簡字
    第212號），經原審認不宜以簡易判決處刑改依通常程序審
    理，判決被告無罪判決，檢察官不服遂向本院提起上訴，合
    先敘明。
三、按被告未經審判證明有罪確定前，推定其為無罪；犯罪事實
    應依證據認定之，無證據不得認定其犯罪事實；不能證明被
    告犯罪者，應諭知無罪之判決，刑事訴訟法第154條第1項、
    第2項及同法第301條第1項分別定有明文。次按認定不利於
    被告之事實須依積極證據，苟積極證據不足為不利於被告事
    實之認定時，即應為有利於被告之認定。而事實之認定，應
    憑證據，如未能發現相當證據，或證據不足以證明，自不能
    以推測或擬制之方法，為裁判基礎；又認定犯罪事實所憑之
    證據，雖不以直接證據為限，間接證據亦包括在內；然而無
    論直接或間接證據，其為訴訟上之證明，須於通常一般之人
    均不致有所懷疑，而得確信其為真實之程度者，始得據為有
    罪之認定；而檢察官對於起訴之犯罪事實，倘其所提出之證
    據，不足為被告有罪之積極證明，或其指出之證明方法，無
    從說服法院以形成被告有罪之心證，基於無罪推定之原則，
    自應為被告無罪判決之諭知，最高法院30年臺上字第816 號
    判例、40年臺上字第86號判例、76年臺上字第4986號判例及
    92年臺上字第128號判例意旨均足資參照。而為貫徹無罪推
    定原則，檢察官對於被告之犯罪事實，應負實質舉證責任。
    檢察官舉證責任之內涵，除應盡提出證據之形式舉證責任外
    ，尚應指出其證明之方法，用以說服法院，使法官確信被告
    犯罪構成事實之存在。此指出其證明之方法，應包括指出調
    查之途徑，與待證事實之關聯及證據之證明力等事項（最高
    法院91年4月30日91年度第4次刑事庭會議決議要旨一參照）
    。
四、公訴及上訴意旨認為被告丁○○涉有前開犯行，係以被告之
    自白、告訴人丙○○之指訴、證人洪于婷及王水源之證詞、
    診斷證明書、道路交通事故現場圖、道路交通事故調查報告
    表(一)(二)及照片35張等證據資料，作為主要論據。訊據被告丁○○則堅決否認犯行，辯稱：「我是城安新科技股份有限公
    司（以下簡稱城安公司）的現場監工，我只是負責瀝青出料
    的品質。我並不是這個工程的工地負責人，只是在現場工地
    看護城安公司的機械而已，而現場坑洞是乙男公司所挖的，
    挖掉的原因是因為基礎工程作的太軟，我們鋪設瀝青後，乙
    男公司又將它挖掉，開挖時我有在現場」等語。
五、經查：
(一)本案發生交通事故路段（即安南區○○○道），係屬臺南市
    ○○○號道路工程，可分為附屬工程以及道路粗密級配瀝青
    混凝土及舖築壓實工程，其中附屬工程由內政部營建署重機
    械工程隊南區施工隊（以下簡稱營建署南區施工隊）與乙男
    營造有限公司（以下簡稱乙男公司）簽訂工程契約，而道路
    粗密級配瀝青混凝土及舖築壓實工程（以下簡稱瀝青混凝土
    工程）則由營建署南區施工隊與承營營造有限公司（以下簡
    稱承營營造）簽訂工程契約，又於發生事故時間當時，上開
    道路尚在施工期間，乙男公司，及承營營造均需依照合約規
    定設置交通道路安全設施，有內政部營建署重機械工程隊96
    年4月25日機工字第0961000 640號函，及上開工程隊96年3
    月26日第0966000148號函及檢送契約書2份在卷可參（本院
    卷第57頁、第23頁），並據本院核閱上開契約核閱屬實，合
    先敘明。
(二)承營營造於瀝青混凝土工程之現場工地主任，應為甲○○，
    而非被告。
  (一)證人即營建署重機械南區施工隊主任楊和家於原審審理時證
    稱：「瀝青混凝土工程於案發當時尚未完工，依據系爭瀝青
    混凝土工程契約規定，本件應負責公共安全的廠商是承營營
    造，我們也只會向承營營造提出要求，相關安全設施還是要
    由承營營造設置。承營營造與城安公司另外所簽訂的契約我
    沒有看過，而依據系爭瀝青混凝土工程契約規定，承營營造
    至多只能【分包】，亦即承營營造可以對於其沒有的設備去
    找【下包】廠商，但不可以全部【轉包】。系爭瀝青混凝土
    工程因為有供應料源的關係，我們才知道城安公司是承營營
    造的料源廠商，丁○○是城安公司的現場負責人，因為丁○○有向我表示城安公司是提供料源，請我們去查驗。由於瀝
    青混凝土工程施工過程中，丁○○都有在現場，我才認為丁○○是現場施工負責人。至於實際施作瀝青混凝土工程的廠
    商為何，我不清楚，這是承營營造與城安公司之間的事。承
    營營造並沒有將『施工管理』的契約內容分包給其他廠商，
    所以承營營造的工地主任始終是甲○○，不曾變更」等語（
    見原審卷第100至104頁）。核與營建署重機械南區施工隊於
    95年6月5日以機南施字第095560 0098號函文內容所示，瀝
    青混凝土工程之工地主任，為承營營造之甲○○（見原審卷
    第25頁）一節相符，且證人甲○○於原審審理時亦自承其為
    承營營造在系爭瀝青混凝土工程契約之工地主任（見原審卷
    第90頁）。
  (二)參以瀝青混凝土工程契約第18條第8項規定，並應由承營營
    造所指派之工地主任甲○○，全權代表承營營造駐場，處理
    工地公共安全及施工瑕疵缺失改善之處理（見原審卷第121
    頁），且依據瀝青混凝土工程契約第27條第2項第1款規定，
    承營營造根本不得將全部工程轉讓他人承包（即轉包，見原
    審卷第122頁），由上開證據資料，可證明承營營造於系爭
    瀝青混凝土工程契約之現場工地負責人，應為承營營造向營
    建署重機械南區施工隊所陳報之工地主任甲○○。雖證人楊
    和家於偵查中曾證稱「發生事故路段工程的現場監工或現場
    負責人是丁○○」（見核交卷第28頁），惟如前述，證人楊
    和家於原審審理時業已證稱「瀝青混凝土工程施工過程中，
    丁○○都有在現場，我才認為丁○○是現場施工負責人。至
    於實際施作瀝青混凝土工程的廠商為何，我不清楚」等語，
    從而此部份之證述尚不足為被告不利之認定。
(三)本件工程應負責工程公共安全的廠商，係承營營造或城安公
    司？
  (一)城安公司於本件附帶民事訴訟案件另提出承營營造工程結算
    證明書2份以及統一發票6張（見原審卷第66至67、70至73
    頁），其中系爭瀝青混凝土工程之粗密級配瀝青混凝土「材
    料」，是由承營營造與城安公司簽約，由城安公司提供，承
    營營造並開立統一發票予城安公司；而粗密級配瀝青混凝土
    「鋪築壓實工資」，則是由承營營造與「士全企業有限公司
    」簽約，由「士全企業有限公司」負責，承營營造並開立品
    名為「瀝青混凝土鋪設」、「鋪築壓實工程」之統一發票予
    「士全企業有限公司」，由前揭資料以觀，系爭瀝青混凝土
    工程實際鋪設者，尚有承營營造開立「鋪築壓實工程」統一
    發票之士全企業有限公司參與，依據前開書證資料，承營營
    造就系爭瀝青混凝土工程之合作廠商除城安公司外，另有士
    全企業有限公司，與城安公司有關之發票部分係屬關於瀝青
    「材料部分」之提供，而不及於「鋪築壓實工程」。
  (二)又證人即城安公司負責人乙○○到庭證稱「（城安公司有無
    向承營公司承包本件系爭道路的瀝清混泥土工程？）城安公
    司只有賣材料而已，鋪設工程另由士全公司承包。…（提示
    本院卷30頁工程合約書，工程內容包含鋪設壓實工程，有何
    意見？）那係我們跟承營公司先前訂的契約，後來要重新訂
    定契約，兩方有同意，但沒有蓋章，後來我們沒有施工，純
    粹賣材料，結算的時候，只有結算材料費用，沒有施工費用
    （庭陳結算證明書一紙）」（本院卷第79頁）等語明確，從
    而依前揭結算等書面資料及證人證詞可知被告丁○○所屬城
    安公司，並非系爭瀝青混凝土之鋪設壓實工程之實際施作者
    至明。
  (三)雖證人即承營營造現場工地負責人甲○○於原審審理時證稱
    ：「承營營造已將系爭瀝青混凝土工程【轉包】給城安公司
    ，由城安公司負責鋪設，也有將契約轉包給城安公司一事【
    通知】營建署重機械南區施工隊，但是因為契約主體沒有移
    轉，一些雜項業務需要承營營造負責，營建署重機械南區施
    工隊仍然與承營營造聯繫工程進度，所以便由我負責聯絡城
    安公司。履約發生問題雖然還是由承營營造向營建署重機械
    南區施工隊負責，但是依據承營營造與城安公司所訂定的契
    約，是約定工程安全疏失應由城安公司負責，與承營營造無
    關，至於承營營造與城安公司間的契約是【轉包】還是【下
    包】，我並不清楚。工安部分是工地主任的責任，我擔任工
    地主任時並沒有每天到現場監督，我也不清楚所填載的工程
    報表有沒有包括工安維持的項目，我沒有具體指示城安公司
    應該負責現場工安，也沒有具體指示城安公司須設置一名監
    督現場安全措施的人員，這個合約書應該有載明，因為我與
    城安公司的接觸，大部分是經由職稱是經理的丁○○，雖然
    沒有與丁○○實際談到工程安全部分，但是依據慣例，本來
    就是要城安公司負責工程安全。承營營造也沒有向乙男營造
    表示可以直接指揮城安公司，本案的坑洞據城安公司告知是
    由乙男營造所開挖的」等語（見原審卷第90至100頁），且
    有承營營造於本件附帶民事訴訟程序提出與城安公司簽訂之
    工程合約書（見原審卷第61頁），其中第五條已約定施工期
    間之工程安全概由城安公司負責，與承營營造無關，承營營
    造完全不用負擔責任云云；然如前述，關於承營營造與城安
    公司間之關係，並非以卷附之書面合約為準，而係另以口頭
    約定，從而證人甲○○證述就系爭瀝青混凝土工程之工程安
    全責任，係依據承營營造與城安公司所訂定的契約，而應由
    城安公司負有工程安全責任云云，顯有明顯重大瑕疵而屬無
    據，顯係推卸其作為承營營造工地主任，依據系爭瀝青混凝
    土工程契約應負之契約責任所為，其所為證詞明顯係將現場
    工安管理責任推諉給其下包廠商，所為證詞不能採信，又承
    營營造所提出之工程合約書，均不足以證明系爭瀝青混凝土
    工程之鋪設壓實工程之實際施作者，且施工期間之工程安全
    概由城安公司負責，從而亦不足為被告不利之證明。
  (四)至被告於偵查中雖曾供述「我是高雄城安公司現場監工，…
    承營公司是請我們來鋪四草大道的柏油路面，我是臺南市安
    南區○○○道路段的『瀝青工程現場監工』。」（94年核交
    字第949號卷第27至29頁）等語，然其嗣於原審審理中另供
    述「我沒有說我是現場監工，我是負責出料的部分，所以我
    監工也是監督出料的部分。」（原審卷第88至114頁），並
    陳稱「我不是工地負責人，應該是要王水源負責，我只是在
    工地看機械而已，…但我不是工地監工，也不是當天工地的
    施作人，…我是城安新科技公司之員工，我是在看護機械工
    具的，但路面的管理與我無關」。（原審卷第13至16頁），
    則由原審中之前後供述對照可知，被告於偵查中供述「現場
    監工」之真意僅係自承擔任現場瀝青工程出料的部分及看護
    機械工具，至現場工地或路面的管理之監工則與其無涉，故
    公訴人認被告於偵查中已自承其為現場監工云云，顯有誤解
    ，附此敘明。
(四)
  (一)至證人即乙男公司現場監工王水源於警詢中供述：瀝青工程
    部分不是我們公司所承包及負責（見警卷第3至4頁，核交卷
    第6至9頁），已明確表示系爭瀝青混凝土工程不是由乙男營
    造承包，但也不清楚營建署重機械南區施工隊將該工程發包
    給何人；因此，證人王水源完全不瞭解系爭瀝青混凝土工程
    實際契約內容，其證詞亦未證明被告丁○○即為現場監工。
  (二)又告訴人即汽車駕駛人丙○○之指訴、證人即汽車乘客洪于
    婷之證述、告訴人之診斷證明書、案發現場道路交通事故現
    場圖、道路交通事故調查報告表(一)(二)及照片三十五張等證據
    方法，僅能證明告訴人即汽車駕駛人丙○○於本件肇事路段
    受有傷害，尚不足作為被告丁○○為本件從事業務之人之證
    明。
(五)綜上，被告丁○○既非承營營造員工，亦非承營營造之現場
    負責人，系爭瀝青混凝土工程契約之工程安全義務人，自始
    至終均為承營營造之工地主任甲○○；而證人甲○○所謂承
    營營造已將本件契約之工程安全義務移轉予城安公司（或城
    安公司之員工丁○○）負責，亦與上開書證資料不合；參以
    被告丁○○所屬城安公司為系爭青混凝土工程有關瀝青材料
    部分之提供者，而非系爭瀝青混凝土工程之實際施作者，均
    堪以認定。
六、至檢察官上訴意旨略以：被告與證人甲○○同為現場監工，
    即應就本件交通事故同負業務過失傷害責任，被告並無從免
    責，且原審並未查明卷內承營營造與城安公司合約書內所約
    定現場監工責任歸屬，即遽認被告並無負現場監工之責尚嫌
    率斷云云，惟為被告所否認，又如前述，本院綜合上開被告
    之供述與證人之證述情節及卷內書證，並參酌城安公司負責
    人於本院之證述，認為被告並非現場監工，本件檢察官所提
    出之上開證據暨相關推論，均不足以使本院形成被告確有業
    務過失傷害犯行之確信，而仍有合理之可疑存在，檢察官僅
    以被告於發生事故當日在事故現場，即推斷被告業務過失傷
    害犯行云云，尚嫌速斷。
七、綜上所述，本件檢察官所提出之證據暨相關推論，經本院調
    查證據結果，均不足以使本院形成被告丁○○確實為現場工
    地負責人，在案發現場路段有指示設置交通錐及警告燈等安
    全措施之義務，足見被告丁○○並非系爭瀝青混凝土工程應
    負工安責任之義務人至明，此外，復查無其他積極證據足證
    被告丁○○有聲請簡易判決處刑意旨所指業務過失傷害犯行
    ，原審認為不能證明被告犯罪，諭知被告無罪之判決。本院
    核其認事用法均無不當。檢察官上訴意旨所指摘各節，經查
    亦非有據，已如前述，是檢察官上訴，為無理由，應予駁回
    。
八、據上論斷，應依刑事訴訟法第368條，判決如主文。
本案經檢察官謝錫和到庭執行職務。
中　　華　　民　　國　　96　　年　　5 　　月　　29　　日
                  刑事第四庭    審判長法　官 吳志誠
                                      法　官 陳珍如
                                      法　官 羅心芳
以上正本證明與原本無異。
不得上訴。
　　　　　　　　　　　　　　　　　　　書記官 蔡振豐
中　　華　　民　　國　　96　　年　　5 　　月　　29　　日
